【裁判字號】    89,上,1341
【裁判日期】    900605
【裁判案由】    塗銷地上權登記
【裁判全文】
臺灣高等法院民事判決  八十九年度上字第一三四一號
      上  訴  人  丁○○
      訴訟代理人  李鼎銘
      上  訴  人  辰○○○
      上  訴  人  子○○○
      上  訴  人  乙○○
      上  訴  人  卯○○
      上  訴  人  甲○○
      上  訴  人  丑○○
      上  訴  人  己○○
      上  訴  人  巳○○○
      上  訴  人  午○○○
      上  訴  人  癸○○
      上  訴  人  寅○○
      上  訴  人  庚○○
      上  訴  人  辛○○
      上  訴  人  丙○○
      上  訴  人  壬○○
      上  訴  人  戊○○
      訴訟代理人  丁○○
      被 上訴 人  國有財產局北區辦事處基隆分處
      法定代理人  胡樹禮
右當事人間請求塗銷地上權登記事件，上訴人對於中華民國八十九年二月二十九日臺
灣基隆地方法院八十八年度訴字五二第號第一審判決，提起上訴，本院判決如左：
    主    文
上訴駁回。
第二審訴訟費用由上訴人負擔。
    事    實
甲、上訴人方面：
一、聲明：
  (一)原判決廢棄。
  (二)駁回被上訴人在第一審之訴。
二、陳述：除與原判決記載相同者茲引用外，補陳略稱：
  (一)被上訴人台灣省政府在民國 (下同) 八十七年十二月二十一日（本件訴訟繫屬前
    ）已喪失系爭不動產所有人之地位，其再以所有權人自居主張終止地上權契約並
    提起本件訴訟，應係當事人不適格，也顯然欠缺權利保護要件。
  (二)依民法第八三四條第二項規定：「地上權人拋棄其權利，應向土地所有人以意思
    表示為之。」此為法定要式行為，而上訴人從未有拋棄地上權之意思表示；豈能
    謂「地上權人喪失地上權之占有，已逾請求返還之十五年時效，足證地上權人或
    繼承人早就有拋棄地上權之意思」，因此顯與民法第八三四條第二項規定不符。
  (三)被上訴人稱「足見系爭土地上之地上權人早有拋棄之意思」：若有拋棄之意思，
    其地上權即因此消滅，何以仍須終止契約？且地上權為物權，無民法第一百二十
    五條時效之適用。而大法官會議第一○七、一六四號解釋明示祇適用「所有權」
    ，基於物權法定主義之精神，地上權人不應作相同之適用。
  (四)被上訴人竟將已有合法地上權登記，並有合法房屋存在之土地，出租他人建屋，
    實已侵害地上權人之權益在先（即被上訴人九十年三月二十日所提答辯狀(三)，所
    承認「雖屬政府之疏誤」），今更提本件訴訟企圖掩護原不法侵害行為，實屬欠
    缺權利保護必要。
  (五)本諸未定存續期限之法律關係，當事人應得隨時終止之原則乃係指民法第四百五
    十條第二項前段之規定，租賃未定期限者，各當事人得隨時終止契約而言，惟其
    係租賃關係之規定，此原則在租地建築房屋之情形，已因土地法第一百零三條之
    特別規定而被排除，換言之，租地建屋未定存續期限者，出租人不得隨時終止契
    約，此為保護租地建築房屋之承租人無疑。
  (六)本件地上權係建築房屋而設定，為兩造不爭之事實，原審既認在以有建築物為目
    的之地上權，基於對地上權人之保護，不宜較基地承租人為薄之理由等語，則上
    訴人認土地所有人更不得隨時終止契約，始為合理。又以原判決認：系爭地上權
    應為定有至建築不堪使用時為止之期限，以保護地上權人，惟該理由反不如土地
    法第一百零三條對基地承租人之保護，故原審判決理由矛盾。
乙、被上訴人方面：
一、聲明：駁回上訴。
二、陳述：除與原判決記載相同者茲引用外，補陳略稱：
  (一)代理權消滅應依民事訴訟法第一百七十五條規定聲明承受訴訟，參七十三年度法
    律座談會民事類第三八號提案，七十二台上字第二四○號判例之意旨：被上訴人
    於八十九年七月二十五日具狀聲明承受訴訟於法未有不合，並無違反訴訟程序。
  (二)關於上訴人所指：事實上仍有房屋之存在云云，上訴人所指之房屋乃指系爭土地
    上仍有基隆市○○區○○段六八七建號房屋壹棟，於四十七年十一月間起造完工
    ，至七十八年四月二十二日始為訴外人黃蔡阿珠購得，足証系爭土地關於延平段
    六八七建號占用之土地部分，地上權人亦早已喪失其占有。
  (三)建號延年段六八七號建物，占有延年段二一及二二地號，而該延年段二二地號自
    始即從民國四十七年建造該房屋時，即向國有財產局（前手即台灣省政府）租用
    迄今，至於延年段二一號（前亦為台灣省有土地）自始亦向政府承租，並有繳納
    租金，雖屬政府之疏誤，但亦足以證明地上權人喪失地上權之占有，已逾請求返
    還之十五年時效，固難據以請求返還；更足證地上權人或繼承人早就有拋棄地上
    權之意思，因此本件地上權雖未定有存續期限，自亦得解釋定有至建築物不堪使
    用時為其期限，今上訴人之建物早已不存在及無占有使用系爭土地，被上訴人自
    得據以終止兩造間之地上權契約，請求塗銷地上權登記。
  (四)地上權人早已喪失其占有，且逾十五年返還之請求權時效，亦從未見地上權人出
    來主張權利，足見系爭土地上之地上權人早有拋棄之意思。從此可知地上權固不
    因工作物或竹木之滅失而消滅，但連地上權之標的物土地都不存在，換言之，已
    失去其支配權，該地上權即無所附麗，土地所有人自得終止契約。
  (五)在以有建築物為目的之地上權，基於對地上權人之保護，不宜較基地承租人為薄
    之理由，縱難解為應受土地法第一百零三條之適用，然亦應解為定有至建築物不
    堪使用時為止之期限云云，從上可知，上訴人將租賃之債權關係，與物權之地上
    權混為一談。且亦非如上訴人解釋，未約定期限之地上權應適用租賃關係規定，
    且適用土地法第一百零三條而排除地上權之適用，出租人或所有人不得隨時終止
    契約，上訴人顯屬誤解。
  (六)系爭土地上建號七三三之建物已於七十一年三月間因拓寬道路工程征收而拆除，
    亦為上訴人所不爭執。故該地上權設定之目的，已因該拓寬道路工程而消滅上訴
    人對該地上權自亦因此而消滅。良以該設定地上權之系爭土地之占有，既因此喪
    失，地上權自無所附麗。又關於訴外人黃蔡阿珠之前手建造房屋占有系爭土地，
    因其占有四十餘年，地上權人未曾行使權利，因此至今地上權人對該系爭土地之
    之返還請求權，亦因此消滅時效，地上權已無法請求返還其占有。且地上權人長
    期未行使權利，亦正足以証明，早已有拋棄該地上權之意。故上訴人自得終止該
    地上權契約，就上訴人以被繼承人王阿統在系爭土地設定之本件地上權辨理繼承
    登記後，再予以塗銷上開地上權登記，並無不合。
    理    由
一、本件視同上訴人辰○○○、子○○○、乙○○、卯○○、甲○○、丑○○、己○
    ○、巳○○○、午○○○、癸○○、寅○○經合法通知，均未於言詞辯論期日到
    場，查無民事訴訟法第三百八十六條所列各款情形，依被上訴人之聲請，由其一
    造辯論而為判決。
二、被上訴人於起訴狀送達後，追加上訴人戊○○，及追加聲明請求上訴人應就系爭
    地上權辦理繼承登記，因本件訴訟標的對上訴人必須合一確定，且請求之基礎事
    實同一，又不甚礙上訴人之防禦及訴訟之終結，核與民事訴訟法第二百五十五條
    第一項第二、五、七款之規定相符，應予准許。又於原審判決後，僅上訴人丁○
    ○提起上訴，因本件訴訟標的對上訴人必須合一確定，是原審其餘被告雖未提起
    上訴，其上訴效力依法及於其餘原審被告，是原審其餘被告雖未提起上訴，自應
    視同上訴人為本件上訴效力所及，合先敘明。
三、又依民事訴訟法第一百七十條規定當事人喪失訴訟能力或法定代理人死亡或其代
    理權消滅者，訴訟程序在有法定代理人或取得訴訟能力之本人，承受其訴訟以前
    當然停止。本件土地所有權人為台灣省政府，嗣因台灣省政府之精省政策，土地
    所有權人變更為中華民國由財政部國有財產局任管理人。台灣省政府之法定代理
    人趙守博，因精省喪失法定代理人之身分，自屬民事訴訟法第一百七十條當然停
    止之事由，依據民事訴訟法第一百七十五條第一項規定，須由有承受訴訟能力之
    人提出書狀於受訴法院聲明承受訴訟（參同法第一百七十六條規定）。故代理權
    消滅自應依民事訴訟法第一百七十五條規定聲明承受訴訟，被上訴人於八十九年
    七月二十五日具狀聲明承受訴訟於法未有不合，併予敘明。
四、經查被上訴人主張：上訴人之被繼承人王阿統所有建號七三三號木造房屋一棟 (
    門牌號碼基隆市○○路九十四號) ，因坐落被上訴人管理之台灣省所有基隆市○
    ○區○○段二十一號土地上，雙方乃訂立不定期之地上權契約，並於三十八年六
    月十五日辦妥地上權登記，嗣王阿統於六十九年七月三日死亡，上訴人繼承之上
    開七三三建號房屋，亦於七十一年三月間，因拓寬道路工程征收而拆除，並由上
    訴人丁○○、寅○○、己○○領竣征收補償費，上訴人在被上訴人管理之系爭土
    地上已無建築物或工作物，亦未再使用該土地之事實，業據提出土地登記簿謄本
    、王阿統除戶戶籍謄本、繼承系統表及發放土地補償費明細表為證，且為上訴人
    及其餘視同上訴人等所不爭執，自堪信為真實。
五、按地上權者，係以在他人土地上有建築物或其他工作物或竹林為目的，而使用土
    地之權，其標的物為土地，固不因工作物或竹林之滅失而消滅 (見民法第八百四
    十一條) ，惟仍應依當事人約定之期間，為地上權之存續期間，地上權於期間屆
    滿時消滅，若當事人未約定存續期間者，依民法第八百三十四條第一項僅規定，
    除當地另有習慣者外，地上權人得隨時拋棄其權利，惟就土地所有人可否終止地
    上權，則未有明文。惟按地上權未定存續期限者，正足以表示當事人不願受期限
    拘束之意，本諸未定存續期限之法律關係，當事人應得隨時終止之原則，原則上
    土地所有人與地上權人應得隨時終止之，但有支付地租之地上權，地上權人之終
    止，應受民法第八百三十五條規定之限制；至土地所有人之終止權，則應受地上
    權使用目的之限制。詳言之，在以有建築物為目的之地上權，基於對地上權人之
    保護，不宜較基地承租人為薄之理由，縱難解為應受土地法第一百零三條之適用
    ，然亦應解為定有至建築不堪使用時為止之期限。經查上訴人之被繼承人王阿統
    因在被上訴人管理之省有系爭土地上有上開七三三建號建築物，乃與被上訴人就
    系爭土地設定地上權，存續期間為不定期，且上開建築物已早已於七十一年三月
    間因拓寬道路征收而拆除，上訴人等逾十五年亦未再使用系爭土地而行使權利，
    足證其早已有拋棄該地上權之意，是被上訴人據以終止兩造之地上權契約，依法
    洵無不合，上訴人徒以地上權不因地上建築物之滅失而消滅，抗辯被上訴人無權
    終止地上權契約云云，自不足採。
六、縱上所述，系爭土地設定地上權，存續期間為不定期，且上開建築物已早已因拓
    寬道路征收而拆除，上訴人等逾十五年亦未再使用系爭土地而行使權利，被上訴
    人據以終止兩造之地上權契約，依法並無不合，本件地上權契約既經被上訴人合
    法終止，被上訴人請求上訴人就被繼承人王阿統在系爭土地設定之本件地上權辦
    理繼承登記後，再予以塗銷上開地上權登記，為有理由，應予准許。原審因而准
    被上訴人之所請，於法並無違誤。上訴意旨指摘原判決不當，求予廢棄改判，為
    無理由，駁回其上訴。
七、本件事證已臻明確，兩造其餘主張及舉證，。與本件判決結果無涉毋庸一一審酌
    ，併予敘明。
八、據上論結，本件上訴為無理由，依民事訴訟法第四百四十九條第一項、第七十八
    條、第八十五條第一項前段，判決如主文。
中      華      民      國    九十      年      六      月      五      日
                                民事第二庭
                                    審判長法  官  尤  豐  彥
                                          法  官  梁  玉  芬
                                          法  官  魏  麗  娟
右正本係照原本作成。
如不服本判決，應於收受送達後二十日內向本院提出上訴書狀，其未表明上訴理由者
，應於提出上訴後二十日內向本院補提理由書狀（均須按他造當事人之人數附繕本）
上訴時應提出委任律師或具有律師資格之人之委任狀；委任有律師資格者，另應附具
律師及格證書及釋明委任人與受任人有民事訴訟法第四百六十六條之一第一項但書或
第二項（詳附註）所定關係之釋明文書影本。
中      華      民      國    九十      年      六      月      八      日
                                          書記官  曾  瓊  安
附註：
民事訴訟法第四百六十六條之一（第一項、第二項）：
對於第二審判決上訴，上訴人應委任律師為訴訟代理人。但上訴人或其法定代理人具
有律師資格者，不在此限。
上訴人之配偶、三親等內之血親、二親等內之姻親，或上訴人為法人、中央或地方機
關時，其所屬專任人員具有律師資格並經法院認為適當者，亦得為第三審訴訟代理人
。


司法院資訊處製作；財團法人民間司法改革基金會備份。
